臺灣高雄地方法院刑事判決　　　　　　110年度審易字第444號
公　訴　人　臺灣高雄地方檢察署檢察官
被　　　告　陳奕廷




上列被告因詐欺案件，經檢察官提起公訴（110 年度偵字第2664
號、第3289號），及移送併辦（110 年度偵字第8552號、第1105
3 號、第23395 號），因被告於準備程序進行中，就被訴事實為
有罪之陳述，經受命法官告知簡式審判程序之旨，並聽取被告與
公訴人之意見後，由本院合議庭裁定由受命法官獨任依簡式審判
程序審理，判決如下：
    主  文
陳奕廷幫助犯洗錢防制法第十四條第一項之一般洗錢罪，累犯，
處有期徒刑肆月，併科罰金新臺幣陸萬元，罰金如易服勞役，以
新臺幣壹仟元折算壹日。
    事  實
一、陳奕廷依其一般社會生活通常經驗，可預見與其無信賴關係
    之人取得其金融帳戶之目的，常與財產犯罪密切關聯，亦知
    悉從事詐欺行為之不法份子經常利用他人金融帳戶及提款卡
    、密碼，使第三人陷於錯誤後轉帳再予提領之方式，詐欺第
    三人財物，並掩飾或隱匿詐欺所得之去向而洗錢，竟基於幫
    助掩飾、隱匿詐欺犯罪所得去向、所在及幫助詐欺取財之不
    確定故意，於民國109年10月中旬前某時起，在不詳地點，
    將其所申辦之彰化商業銀行帳號000 -0000000000000000號
    帳戶（下稱彰化銀行帳戶）提款卡及密碼，交付予真實姓名
    年籍不詳之人。嗣詐騙集團成員取得彰化銀行帳戶提款卡及
    密碼後，即意圖為自己不法之所有，基於詐欺取財之犯意，
    分別於附表所示時間、以附表所示方式詐騙如附表所示朱晉
    緯、張賜賢、許哲嘉、楊文慶、劉健才、陳蒞生、劉冠漢、
    顏宏霖、吳俊明、胡程發等人，致渠等陷於錯誤，於附表所
    示時間，匯款如附表所示金額至彰化銀行帳戶，旋遭詐騙集
    團成員提領。嗣朱晉緯、張賜賢、許哲嘉、楊文慶、劉健才
    、陳蒞生、劉冠漢、顏宏霖、吳俊明、胡程發等人發覺遭騙
    報警處理，為警循線查悉上情。
二、案經朱晉緯、張賜賢、許哲嘉、楊文慶、劉健才、劉冠漢、
    顏宏霖、吳俊明訴由高雄市政府警察局鳳山分局、陳蒞生訴
    由臺南市政府警察局新營分局、胡程發訴由臺北市政府警察
    局文山第一分局報告臺灣高雄地方檢察署檢察官偵查起訴、
    移送併辦。
    理  由
一、本件被告陳奕廷所犯均係死刑、無期徒刑、最輕本刑為3 年
    以上有期徒刑以外之罪，其於準備程序進行中就被訴事實為
    有罪之陳述，經受命法官告知簡式審判程序之旨，並聽取當
    事人之意見後，本院合議庭認無不得或不宜改依簡式審判程
    序進行之情形，爰依刑事訴訟法第273 條之1 第1 項規定，
    裁定由受命法官獨任進行簡式審判程序。又本件所引屬於審
    判外陳述之傳聞證據，依同法第273 條之2 規定，不受第15
    9 條第1 項關於傳聞法則規定之限制，依法有證據能力，合
    先敘明。
二、上開犯罪事實，業據被告坦承不諱，核與證人即告訴人朱晉
    緯、張賜賢、許哲嘉、楊文慶、劉健才、陳蒞生、劉冠漢、
    顏宏霖、吳俊明、胡程發、證人鍾奕德，並有告訴人朱晉緯
    提供之自動櫃員機交易明細表、告訴人許哲嘉提供之網路銀
    行交易畫面、LINE對話紀錄、告訴人劉健才提供之自動櫃員
    機交易明細表、LINE對話紀錄、告訴人楊文慶提供之自動櫃
    員機交易明細表、存款憑條、LINE對話紀錄、告訴人張賜賢
    提供之郵政跨行匯款申請書、LINE對話紀錄、告訴人陳蒞生
    提供之自動櫃員機交易明細表、存款憑條、LINE對話紀錄、
    彰化銀行帳戶申登資料、交易明細表在卷可稽，足認被告前
    揭任意性自白與事實相符，堪予採信。從而，本案事證明確
    ，被告犯行洵堪認定，應依法論科。
三、論罪科刑：
  ㈠法律說明：
    按特定犯罪之正犯實行特定犯罪後，為掩飾、隱匿其犯罪所
    得財物之去向及所在，而令被害人將款項轉入其所持有、使
    用之他人金融帳戶，並由該特定犯罪正犯前往提領其犯罪所
    得款項得手，如能證明該帳戶內之款項係特定犯罪所得，因
    已被提領而造成金流斷點，該當掩飾、隱匿之要件，該特定
    犯罪正犯自成立一般洗錢罪之正犯。又刑法第30條之幫助犯
    ，係以行為人主觀上有幫助故意，客觀上有幫助行為，即對
    於犯罪與正犯有共同認識，而以幫助意思，對於正犯資以助
    力，但未參與實行犯罪之行為者而言。幫助犯之故意，除需
    有認識其行為足以幫助他人實現故意不法構成要件之「幫助
    故意」外，尚需具備幫助他人實現該特定不法構成要件之「
    幫助既遂故意」，惟行為人只要概略認識該特定犯罪之不法
    內涵即可，無庸過於瞭解正犯行為之細節或具體內容。此即
    學理上所謂幫助犯之「雙重故意」。至行為人提供金融帳戶
    存摺、提款卡及密碼等資料予不認識之人，固非屬洗錢防制
    法第2 條所稱之洗錢行為，不成立一般洗錢罪之正犯。然行
    為人主觀上如認識該帳戶資料可能作為收受、提領特定犯罪
    所得使用，他人提領後會產生遮斷資金流動軌跡以逃避國家
    追訴、處罰之效果，仍基於幫助之犯意而提供，則應論以幫
    助犯一般洗錢罪（最高法院108年台上大字第3101 號刑事裁
    定意旨參照）。又刑法上之幫助犯，係對於犯罪與正犯有共
    同之認識，而以幫助之意思，對於正犯資以助力，而未參與
    實施犯罪之行為者而言。本件被告提供彰化銀行帳戶之提款
    卡及密碼與不詳詐欺集團成員，容任該詐欺集團成員以之向
    他人詐取財物、並掩飾不法所得去向與所在之用，揆諸前揭
    裁定意旨，應認被告係基於幫助詐欺取財、幫助洗錢之犯意
    ，而為構成要件以外之行為，僅該當於詐欺取財罪及洗錢罪
    之幫助犯。
  ㈡罪名：
  ⒈核被告所為，係犯刑法第30條第1 項前段、第339 條第1 項
    之幫助詐欺取財罪，及刑法第30條第1 項前段、洗錢防制法
    第14條第1 項之幫助一般洗錢罪。
  ⒉被告以一提供彰化銀行帳戶之提款卡及密碼之行為，幫助詐
    欺集團成員詐騙告訴人朱晉緯等10人，侵害渠等之財產法益
    ，同時掩飾、隱匿詐騙所得款項去向而觸犯上開罪名，應認
    係以一行為觸犯數罪名，為想像競合犯，應依刑法第55條規
    定，從一重之幫助一般洗錢罪處斷。
  ⒊公訴意旨認被告本案所為僅係犯刑法第30條第1 項、第339
    條第1 項之幫助詐欺取財罪，而漏未論及刑法第30條第1 項
    、洗錢防制法第14條第1 項之幫助一般洗錢罪，然此部分犯
    行與已起訴幫助詐欺部分，具有前述想像競合犯之裁判上一
    罪關係係，為起訴效力所及，並經本院於審理中告知被告此
    部分罪名，已保障被告辯護及防禦權，本院自應予以審理。
  ⒋檢察官移送移送併辦部分（110 年度偵字第8552 號、第110
    53號、第23395 號，即附表編號7 至10所示告訴人被詐騙而
    匯款至彰化銀行帳戶之犯罪事實），與被告經起訴並經判決
    有罪之附表編號1 至6 部分，有想像競合之裁判上一罪關係
    ，為起訴效力所及，本院自應併予審理。
  ㈢刑之加重減輕部分：
  ⒈被告前因詐欺案件，經臺灣橋頭地方法院以106 年度簡字第
    1154號判決判處有期徒刑2 月確定，於106 年12月31日執行
    完畢乙節，有臺灣高等法院被告前案紀錄表在卷可查，被告
    於受有期徒刑執行完畢後，5 年以內故意再犯本件有期徒刑
    以上之罪，為累犯。而司法院釋字第775 號解釋文及理由之
    意旨，係指構成累犯者，不分情節，一律加重最低本刑，於
    不符合刑法第59條所定要件之情形下，致生行為人所受之刑
    罰超過其所應負擔罪責之個案，不符罪刑相當原則、比例原
    則。於此範圍內，在修正前，為避免發生上述罪刑不相當之
    情形，法院就該個案應裁量是否加重最低本刑；依此，該解
    釋係指個案應量處最低法定刑、又無法適用刑法第59條在內
    減輕規定之情形，法院應依此解釋意旨裁量不予加重最低本
    刑（最高法院108 年度台上字第338 號判決意旨參照），本
    院審酌被告之累犯及本件犯罪情節，認並無該解釋意旨所指
    情事，故本案被告仍應依刑法第47條第1 項累犯規定加重其
    刑。
  ⒉被告就本案犯行，於本院審理時坦承不諱，是應依洗錢防制
    法第16條第2 項之規定減輕其刑。
  ⒊本件被告未實際參與詐欺、洗錢犯行，所犯情節較正犯輕微
    ，爰依刑法第30條第2 項規定，按正犯之刑減輕之。
  ⒋本件有上開刑之加重、減輕事由，應依法先加重後遞減之。
  ㈣刑罰裁量：
    爰以行為人之責任為基礎，審酌被告提供彰化銀行帳戶之提
    款卡及密碼供詐欺集團使用，除造成他人受有財產上損害外
    ，並致使犯罪追緝之困難，助長詐欺犯罪風氣之猖獗，所為
    實有不該，惟念其於本院審理時終能坦承犯行，態度尚可，
    並考量如附表所示各告訴人遭詐騙而匯入彰化銀行帳戶之金
    額，及被告僅提供犯罪助力，非實際從事詐欺取財犯行之人
    ，不法罪責內涵應屬較低，惟被告迄言詞辯論終結時未賠償
    如附表所示告訴人分毫，難認被告有積極彌補之意兼衡其教
    育程度、經濟（涉個人隱私，詳卷）、累犯以外之前科素行
    （詳卷附臺灣高等法院被告前案紀錄表）等一切情狀，量處
    如主文所示之刑，暨就罰金部分諭知易服勞役之折算標準。
四、不予宣告沒收之說明：
  ㈠本案詐欺集團成員雖有向附表所示告訴人詐得款項，然被告
    僅係提供彰化銀行帳戶之提款卡及密碼供詐欺集團使用，且
    卷內無據證明被告就本案已取得報酬，則因無證據證明被告
    實際上已取得報酬，自無從宣告沒收被告之犯罪所得。
  ㈡被告所提供詐欺集團所用之彰化銀行帳戶款卡，雖為其所有
    且供其本案犯罪所用之物，惟該帳戶已被列為警示帳戶，再
    遭被告或詐騙集團成員持以利用之可能性甚微，其沒收不具
    有刑法上之重要性，故依刑法第38條之2 第2 項規定，不予
    宣告沒收。
  ㈢另洗錢防制法第18條第1 項固規定：「犯第14條之罪，其所
    移轉、變更、掩飾、隱匿、收受、取得、持有、使用之財物
    或財產上利益，沒收之；犯第15條之罪，其所收受、持有、
    使用之財物或財產上利益，亦同。」，惟該條文並無「不問
    屬於犯罪行為人與否」之絕對義務沒收要件，當以屬於犯罪
    行為人者為限（即實際管領者），始應沒收。查本案被告非
    實際上提款之人，對匯入本件帳戶內之款項無事實上管領權
    ，自無上開條文適用，附此敘明。
據上論斷，應依刑事訴訟法第273 條之1 第1 項、第284 條之1
、第299 條第1 項前段。
本案經檢察官吳協展提起公訴、移送併辦，檢察官李宛凌、李怡
增移送併辦，檢察官呂乾坤到庭執行職務。
中    華    民    國   110    年    12    月    7     日
                  刑事第五庭  法  官    陳銘珠
以上正本證明與原本無異。
如不服本判決應於收受送達後20日內向本院提出上訴書狀，並應
敘述具體理由；如未敘述上訴理由者，應於上訴期間屆滿後20日
內向本院補提理由書（均須按他造當事人之人數附繕本）「切勿
逕送上級法院」。
因疫情而遲誤不變期間，得向法院聲請回復原狀。
中    華    民    國   110    年    12    月    7     日
                              書記官    黃靖媛
附錄本案論罪科刑法條：
《洗錢防制法第14條》
有第二條各款所列洗錢行為者，處 7 年以下有期徒刑，併科新
臺幣 5 百萬元以下罰金。
前項之未遂犯罰之。
前二項情形，不得科以超過其特定犯罪所定最重本刑之刑。
《中華民國刑法第30條》
幫助他人實行犯罪行為者，為幫助犯。雖他人不知幫助之情者，
亦同。幫助犯之處罰，得按正犯之刑減輕之。
《中華民國刑法第339條》
意圖為自己或第三人不法之所有，以詐術使人將本人或第三人之
物交付者，處5年以下有期徒刑、拘役或科或併科50萬元以下罰
金。
以前項方法得財產上不法之利益或使第三人得之者，亦同。
前二項之未遂犯罰之。
┌──────────────────────────────────┐
│附表（編號1至6為110年度偵字第2664號、第3289號起訴書所載犯罪事實、編 │
│號7至8為110年度偵字第8552號併辦意旨書所載犯罪事實、編號9為110年度偵 │
│字第11053號併辦意旨書所載犯罪事實、編號10為110年度偵字第23395號併辦 │
│意旨書所載犯罪事實）                                                │
├──┬────┬────────────┬───────┬─────┤
│編號│告訴人  │詐欺時間、方法          │匯款時間      │匯款金額（│
│    │        │                        │              │新臺幣）  │
├──┼────┼────────────┼───────┼─────┤
│1   │朱晉緯  │109年10月25日，詐欺集團 │109年11月8日下│3萬元     │
│    │        │成員以臉書網站及通訊軟體│午2時5分許    │          │
│    │        │LINE聯繫朱晉緯，佯稱可透│              │          │
│    │        │過網路購物投資，需先採買│              │          │
│    │        │商品云云，要求朱晉緯將價├───────┼─────┤
│    │        │金匯入指定帳戶內，致朱晉│109年11月8日下│1萬3,000元│
│    │        │緯陷於錯誤，而依指示匯款│午2時24分許   │          │
│    │        │。                      │              │          │
├──┼────┼────────────┼───────┼─────┤
│2   │張賜賢  │109年10月11日，詐欺集團 │109年11月5日下│3萬元     │
│    │        │成員以臉書網站及通訊軟體│午1時2分許    │          │
│    │        │LINE聯繫張賜賢，佯稱為「│              │          │
│    │        │香港曼蒂絲貿易客服經理」│              │          │
│    │        │及「瑤瑤」，可透過代購賺│              │          │
│    │        │取巨額利潤，但須先支付成│              │          │
│    │        │本價云云，要求張賜賢將價│              │          │
│    │        │金匯入指定帳戶內，致張賜│              │          │
│    │        │賢陷於錯誤，而依指示匯款│              │          │
│    │        │。                      │              │          │
├──┼────┼────────────┼───────┼─────┤
│3   │許哲嘉  │109年11月初某日，詐欺集 │109年11月6日下│5萬元     │
│    │        │團成員以臉書網站及通訊軟│午5時15分許   │          │
│    │        │體LINE聯繫許哲嘉，佯稱為│              │          │
│    │        │代購公司「曼蒂絲海外精品│              │          │
│    │        │」，可透過代購賺取巨額利├───────┼─────┤
│    │        │潤，但須先支付成本價云云│109年11月6日下│3,000元   │
│    │        │，要求許哲嘉將價金匯入指│午5時27分許   │          │
│    │        │定帳戶內，致許哲嘉陷於錯│              │          │
│    │        │誤，而依指示匯款。      │              │          │
├──┼────┼────────────┼───────┼─────┤
│4   │楊文慶  │109年10月中旬某日，詐欺 │109年10月30日 │3萬元     │
│    │        │集團成員以臉書網站及通訊│上午9時5分許  │          │
│    │        │軟體LINE聯繫楊文慶，佯稱├───────┼─────┤
│    │        │為「香港曼蒂絲客服經理」│109年10月30日 │2萬元     │
│    │        │，可推廣客戶當作下線，並│上午9時7分許  │          │
│    │        │透過販售商品獲取利潤，但├───────┼─────┤
│    │        │須先支付成本價云云，要求│10910月29日上 │3萬元     │
│    │        │楊文慶將價金匯入指定帳戶│午10時5分許   │          │
│    │        │內，致楊文慶陷於錯誤，而├───────┼─────┤
│    │        │依指示匯款。            │109年10月31日 │3萬元     │
│    │        │                        │中午12時9分許 │          │
│    │        │                        ├───────┼─────┤
│    │        │                        │109年10月31日 │3萬元     │
│    │        │                        │中午12時11分許│          │
│    │        │                        ├───────┼─────┤
│    │        │                        │109年11月1日中│3萬元     │
│    │        │                        │午12時4分許   │          │
│    │        │                        ├───────┼─────┤
│    │        │                        │109年11月1日中│5,000元   │
│    │        │                        │午12時6分許   │          │
│    │        │                        ├───────┼─────┤
│    │        │                        │109年11月2日下│25萬元    │
│    │        │                        │午1時51分許   │          │
│    │        │                        ├───────┼─────┤
│    │        │                        │109年11月3日下│48萬元    │
│    │        │                        │午2時41分許   │          │
├──┼────┼────────────┼───────┼─────┤
│5   │劉健才  │109年10月27日，詐欺集團 │109年10月31日 │2萬元     │
│    │        │成員以臉書網站及通訊軟體│中午11時11分許│          │
│    │        │LINE聯繫劉健才，佯稱為「├───────┼─────┤
│    │        │永嘉國際」代購公司，可透│109年11月3日中│8萬元     │
│    │        │過代購賺取巨額利潤，但須│午11時30分許  │          │
│    │        │先支付成本價云云，要求劉├───────┼─────┤
│    │        │健才將價金匯入指定帳戶內│109年11月3日下│2萬4,000元│
│    │        │，致劉健才陷於錯誤，而依│午3時56分許   │          │
│    │        │指示匯款。              │              │          │
├──┼────┼────────────┼───────┼─────┤
│6   │陳蒞生  │109年10月20日，詐欺集團 │109年10月28日 │3萬元     │
│    │        │成員以臉書網站及通訊軟體│下午5時46分許 │          │
│    │        │LINE聯繫陳蒞生，佯稱為「├───────┼─────┤
│    │        │陳雅雯」，並要求陳蒞生加│109年10月29日 │3萬元     │
│    │        │入LINE「亞馬遜跨境購物平│下午3時6分許  │          │
│    │        │台」群組內，誆稱可透過與├───────┼─────┤
│    │        │買家之買賣賺取商品成本價│109年10月29日 │4萬6,000元│
│    │        │與買價之價差，但須先支付│中午11時1分許 │          │
│    │        │成本價云云，要求陳蒞生將├───────┼─────┤
│    │        │價金匯入指定帳戶內，致陳│109年11月5日中│12萬8,000 │
│    │        │蒞生陷於錯誤，而依指示匯│午11時41分許  │元        │
│    │        │款。                    │              │          │
├──┼────┼────────────┼───────┼─────┤
│7   │劉冠漢  │109年10月17日，詐欺集團 │109年11月2日下│3萬元     │
│    │        │成員化名為「許麗婕」之人│午4時43分許（ │          │
│    │        │，向劉冠漢佯稱得投資香港│起訴書誤載為  │          │
│    │        │鼎匯商貿易有限公司云云，│24分）        │          │
│    │        │要求劉冠漢將價金匯入指  ├───────┼─────┤
│    │        │定帳戶內，致劉冠漢陷於錯│109年11月7日上│3萬元     │
│    │        │誤，而依指示匯款。      │午9時28分許（ │          │
│    │        │                        │起訴書誤載為17│          │
│    │        │                        │時07分）      │          │
├──┼────┼────────────┼───────┼─────┤
│8   │顏宏霖  │109年10月29日，詐欺集團 │109年11月6日下│3萬元     │
│    │        │成員在臉書社團上化名為「│午3時36分許   │          │
│    │        │蔡晶敏」之人，向顏宏霖佯├───────┼─────┤
│    │        │稱得投資香港鼎匯商貿易有│109年11月7日下│3萬元     │
│    │        │限公司從事網路買賣獲利云│午4時51分許   │          │
│    │        │云，並要求顏宏霖將價金匯├───────┼─────┤
│    │        │入指定帳戶內，致顏宏霖陷│109年11月8日下│3萬元     │
│    │        │於錯誤，而依指示匯款。  │午3時54分許   │          │
│    │        │                        ├───────┼─────┤
│    │        │                        │109年11月8日下│1萬6,000元│
│    │        │                        │午4時8分許    │          │
├──┼────┼────────────┼───────┼─────┤
│9   │吳俊明  │109年10月27日，詐欺集團 │109年10月29日 │3萬元     │
│    │        │成員在臉書社交網站以不詳│下午2時30分許 │          │
│    │        │暱稱與吳俊明聯繫，佯稱介│              │          │
│    │        │紹投資老師云云，並要求吳├───────┼─────┤
│    │        │俊明將價金匯入指定帳戶內│109年10月30日 │3萬元     │
│    │        │，致吳俊明陷於錯誤，而依│下午2時57分許 │          │
│    │        │指示匯款。              │              │          │
├──┼────┼────────────┼───────┼─────┤
│10  │胡程發  │109年10月8日，詐欺集團成│109年10月30日 │2萬元（含 │
│    │        │員以通訊軟體LINE暱稱「文│（起訴書誤載為│手續費15元│
│    │        │雪」、「沃爾瑪跨境購物平│31日）下午2時 │）        │
│    │        │台」等帳號，向胡程發佯稱│47分許        │          │
│    │        │可加入電商平台工作云云，├───────┼─────┤
│    │        │並要求胡程發將價金匯入指│109年10月31日 │2萬元（含 │
│    │        │定帳戶內，致胡程發陷於錯│下午5時17分許 │手續費15元│
│    │        │誤，而依指示匯款。      │              │）        │
│    │        │                        ├───────┼─────┤
│    │        │                        │109年11月1日  │2萬元（含 │
│    │        │                        │下午2時7分許  │手續費15元│
│    │        │                        │              │）        │
└──┴────┴────────────┴───────┴─────┘